臺灣臺北地方法院刑事裁定　　　　　　　99年度金訴字第52號
公　訴　人　臺灣臺北地方法院檢察署檢察官
　　　　　　最高法院檢察署特別偵查組檢察官
被　　　告　陳榮和
選任辯護人　翁方彬律師
　　　　　　陳雅珍律師
被　　　告　蔡光治
選任辯護人　陳松棟律師
　　　　　　蔡馥宇律師
　　　　　　邱群傑律師
被　　　告　黃賴瑞珍
選任辯護人　楊貴森律師
被　　　告　邱創舜
選任辯護人　陳俊隆律師
　　　　　　李長彥律師
被　　　告　段美月
選任辯護人　林永祥律師
上列被告等人因違反貪污治罪條例等案件（99年度金訴字第52號
），本院裁定如下：
    主  文
陳榮和提出新台幣貳佰萬元之保證金後，准予停止羈押，並限制
住居（台北市○○區○○街256巷21號5樓）、限制出境、限制出
海。
蔡光治提出新台幣貳佰萬元之保證金後，准予停止羈押，並限制
住居（台北市大安區○○○路○段151巷5之1號）、限制出境、限
制出海。
黃賴瑞珍提出新台幣壹佰伍拾萬元之保證金後，准予停止羈押，
並限制住居（新北市○○區○○路59巷2之3號）、限制出境、限
制出海。
邱創舜、段美月分別提出新台幣陸拾萬元之保證金後，准予停止
羈押，並均限制住居（新北市○○區區○路107號17樓）、限制
出境、限制出海。
    理  由
一、被告陳榮和、蔡光治、黃賴瑞珍、邱創舜、段美月因違反貪
    污治罪條例等案件，經檢察官以渠等分別違反貪污治罪條例
    第4條第1項第5款、第11條第1項第2款及刑法第168條等罪提
    起公訴，經本院於民國99年11月8日訊問後，認為依卷存證
    據所示，足認被告陳榮和、蔡光治、黃賴瑞珍、邱創舜、段
    美月所涉犯罪嫌疑重大，被告陳榮和、蔡光治、黃賴瑞珍、
    邱創舜及段美月所述不一，而渠等間復存有利害關係或人情
    壓力，彼此間有互相推諉或迴護之虞，且本案尚有其他證人
    待傳，本院就全部犯罪情節尚待調查釐清，恐有勾串共同被
    告或證人之虞，甚且在偵查中，被告黃賴瑞珍、張炳龍等人
    亦有企圖串證之舉動，另被告陳榮和、蔡光治所涉貪污治罪
    條例第4條第1項第5款之罪為最輕本刑5年以上有期徒刑之罪
    ，面臨重罪加身，其有逃亡之動機，非予羈押，顯難進行審
    判及執行而有羈押之必要，應均予羈押，並均諭知禁止接見
    通信，而均於99年11月9日起執行羈押，並均禁止接見通信
    在案。
二、按被告經法官訊問後，雖有第101條第1項或第101條之1第1
    項各款所定情形之一而無羈押之必要者，得逕命具保、責付
    或限制住居。刑事訴訟法第第101條之2前段亦定有明文。次
    按羈押係將被告拘禁於一定場所，防止被告逃亡及保全證據
    ，以完成訴訟並保全刑事程序為目的之強制處分，因羈押為
    有罪判決確定前高度限制人身自由之拘禁處分，自應受比例
    原則之限制。是若具備重大之犯罪嫌疑及法定羈押原因時，
    仍應視是否具有羈押之必要性，即刑事訴訟法第101條第1項
    所謂「非予羈押，顯難進行追訴、審判或執行者」，始能認
    為合乎羈押之必要性，就同法第101條之1預防性羈押，亦須
    符合「有事實足認為有反覆實施同一犯罪之虞，而有羈押之
    必要者」之要件，始得為之。若有與羈押同等有效但干預權
    利較為輕微之其他手段時，自應選擇其他手段為之，故刑事
    訴訟法第101條之2前段規定，雖有羈押之原因，但「無羈押
    之必要者，得逕命具保、責付或限制住居」。
三、公訴人雖以被告陳榮和等人被訴共同違反貪污治罪條例第4
    條第1項第5款、第11條第1項第2款及刑法第168條等罪，且
    有串證之虞、共犯何智輝尚未到案，且本案是重罪，認仍有
    繼續羈押之必要，其理由如下：
    (一)本案尚有串證之虞：因共犯何智輝尚未到案，依照現今的
      科技，彼此要聯繫消息甚為容易，加以本案被告職業為法
      官、律師，或是法官女友、律師太太，都清楚瞭解案件要
      串證的技巧。
    (二)被告陳榮和部分：就其辦公室扣得之130萬元之來源前後
      供述不一，而其陳述之理財方式、金錢來源，也有一般經
      驗法則不符。
    (三)被告蔡光治、黃賴瑞珍的部分：由所有筆錄可看出，被告
      蔡光治是怎麼跟何智輝聯絡的，難保他出去何智輝不會想
      辦法要跟他串證；至於黃賴瑞珍亦同，除了她一再的陳述
      跟事實、監聽、跟監內容完全不符的陳述外，她也曾經企
      圖在看守所要跟謝燕貞串證。
    (四)本案是重罪，加以曾經擔任法官的被告涉犯重罪而逃亡至
      大陸的情形屢有所見。爰認法院仍應予以延長羈押被告陳
      榮和、蔡光治、黃賴瑞珍、邱創舜、段美月等語。
四、經查：
    (一)訊據被告陳榮和、蔡光治、黃賴瑞珍、邱創舜、段美月對
      於起訴之犯罪事實均予以否認，然本院依目前公訴人所提
      證據清單之各項證據（含人證、物證、監聽錄音及其譯文
      ），核與卷存相關證據資料相符，足認被告等人確分別涉
      有違反貪污治罪條例第4條第1項第5款、第11條第1項及刑
      法第168條，罪嫌尚屬重大，而被告陳榮和、蔡光治所涉
      違反貪污治罪條例等罪嫌，係屬最輕本刑5年以上有期徒
      刑之重罪，且檢察官於提起公訴時，就被告陳榮和、蔡光
      治、黃賴瑞珍、邱創舜、段美月分別具體求處有期徒刑18
      年併科罰金新台幣（下同）150萬元、有期徒刑24年併科
      罰金150萬元、有期徒刑3年6月併科罰金150萬元、有期徒
      刑4年併科罰金50萬元、有期徒刑2年6月併科罰金50萬元
      等重刑，此有起訴書在卷可參，從而被告陳榮和、蔡光治
      、黃賴瑞珍、邱創舜、段美月等人面臨上開刑責，實有相
      當理由足認被告因此產生畏刑逃亡之動機，而有逃亡之可
      能性，是認被告陳榮和、蔡光治、黃賴瑞珍、邱創舜、段
      美月並非全無逃亡之虞。
    (二)被告是否仍有事實足認為有湮滅、偽造、變造證據或勾串
      共犯或證人之虞：
      (1)被告陳榮和、蔡光治、黃賴瑞珍、邱創舜、段美月於偵
        訊及本院訊問時，雖均否認犯罪，然渠等均已就起訴書
        所載犯罪事實及相關事證逐一、詳盡陳述意見，其中被
        告黃賴瑞珍、邱創舜、段美月於本院審理時，亦均以證
        人之身分到庭證述關於其他共同被告部分之犯罪事實，
        雖公訴人認被告黃賴瑞珍、邱創舜、段美月之供述不盡
        相符，然此尚可透由卷內現存之監聽錄音、調查局人員
        跟監翻拍照片、扣案證物、銀行交易往來明細等物證加
        以比對、調查，予以釐清，況被告或證人之陳述倘有前
        後矛盾不一之情形者，法院本應就各相關陳述之主、客
        觀條件，及其他一切證據資料相互勾稽調查，據以判明
        何部分內容與事實相符，非謂供述有陳述不一之情事時
        ，即遽認被告陳榮和等人仍有勾串共同被告或其他證人
        之虞。
      (2)而本案在檢察官偵查程序中，業已傳喚多位證人作證，
        依本院目前審理進度，就被告陳榮和、蔡光治、黃賴瑞
        珍、邱創舜、段美月等人所涉部分，除證人黃斯偉外，
        其餘被告陳榮和、蔡光治、黃賴瑞珍、邱創舜、段美月
        所聲請傳喚之證人均已進行交互詰問完畢，而先前被告
        黃賴瑞珍試圖勾串共同被告謝燕貞、在逃被告張炳龍均
        已到庭供述，並均已證人身分具結後經檢、辯雙方交互
        詰問完畢，從而，在公訴人、被告及其選任辯護人均無
        其他證人聲請傳喚之情形下，難認被告等人尚有勾串其
        他證人或共同被告之虞。至於檢察官指被告何智輝尚未
        到案，被告可能與何智輝勾串等語，然均未提出任何事
        證加以釋明，且被告何智輝於案發之初即逃亡迄今，均
        未緝獲，有關本案何智輝被指用以行賄之資金流向等，
        已經檢察官查明，而交付賄款過程亦經共同被告謝燕貞
        、證人謝騏杰等人供述明確，並有通訊監聽錄音及其譯
        文、調查局人員跟監翻拍照片等附卷可稽，是本案相關
        證人既已訊問完畢，在無相關事證足認被告陳榮和等人
        曾有以何種方式影響何證人為對其有利證述之事實存在
        ，或將有何與證人或共犯勾串、湮滅證據之虞，本院即
        難以此認定被告陳榮和、蔡光治、黃賴瑞珍、邱創舜、
        段美月等人仍有刑事訴訟法第101條第1項第2款之羈押
        事由存在。至於被告陳榮和等人於釋放後如另有勾串證
        人之事實或新發生勾串證人之虞等事實，均再構成新的
        羈押理由，此屬當然之事，特予說明。
    (三)就現有證據資料以觀，雖有相當程度可認被告陳榮和、蔡
      光治涉犯起訴書所指之罪嫌，業如前述，且所涉違反貪污
      治罪條例第4條第1項第5款之罪嫌確係最輕本刑有期徒刑5
      年以上之罪，本院固認刑事訴訟法第101條第1項第3款之
      羈押事由，隱含被告有逃亡之虞為前提，而本件依檢察官
      所述應予延長羈押之事由雖未敘及被告陳榮和、蔡光治有
      何逃亡之事實，然被告陳榮和、蔡光治所涉違反貪污治罪
      條例等罪嫌，係屬最輕本刑5年以上有期徒刑之重罪，且
      檢察官於提起公訴時，就被告陳榮和、蔡光治分別具體求
      處有期徒刑18年、24年，此有起訴書在卷可參，被告陳榮
      和、蔡光治面臨上開刑責，實有相當理由足認被告陳榮和
      、蔡光治因此產生畏刑逃亡之動機，而有逃亡之可能性，
      是認被告陳榮和、蔡光治並非全無逃亡之虞。從而，本院
      認被告陳榮和、蔡光治符合此部分重罪羈押之要件。
    (四)再者，被告等人雖分別存有如上述之羈押事由，惟仍須審
      酌渠等是否具有非予羈押顯難進行審判或執行之羈押必要
      性：
      (1)按羈押之目的係在保全被告，其手段係將被告拘禁於特
        定處所以拘束其行動自由，此種方式係強制處分中對人
        身自由最大之限制，故於有罪判決確定前，以此方式保
        全被告用以保障審判之進行，即應以之為最後之手段，
        若有與羈押同等有效但干預權利較為輕微之其他手段時
        ，需選擇該其他手段，亦即必須符合比例原則、必要性
        原則。司法院大法官會議早於84年12月22日釋字第392
        號解釋理由書明白表示「羈押之將人自家庭、社會、職
        業生活中隔離，拘禁於看守所、長期拘束其行動，此人
        身自由之喪失，非特予其心理上造成嚴重打擊，對其名
        譽、信用－人格權之影響亦甚重大，係干預人身自由最
        大之強制處分，自僅能以之『為保全程序之最後手段』
        ，允宜慎重從事，其非確已具備法定條件且認有『必要
        』者，當不可率然為之。」強調羈押被告為保全程序之
        「最後手段」，且須具備「羈押必要性」。而自刑事訴
        訟法第154條第1項「被告未經審判證明有罪確定前，推
        定其為無罪。」來看，也可明瞭此一道理，因為，羈押
        處分形式上是在審判證明被告有罪確定前，就拘禁被推
        定無罪的被告，與無罪推定原則牴觸，若欠缺使用此一
        「最後手段」之必要性，即不得為之。所謂「羈押必要
        性」，即我國立法者具體化於刑事訴訴法第101條第1項
        所規定「非予羈押，顯難進行追訴、審判或執行者」，
        亦即在審酌以其他方式（如具保、責付或限制住居）均
        確定地無法保全被告時始得為之，若有與羈押同等有效
        但干預權力較輕微之其他手段時，應選擇該其他手段，
        不得率予羈押。又縱被告符合刑事訴訟法第101 條第1
        項各款事由，仍需就案件訴訟進行之程度，具體審酌案
        件情節及客觀情事以資判斷其必要性是否仍然存續，而
        隨著訴訟之進行逐漸接近真實之結果，就各個訴訟階段
        審酌必然會有不同之結論，非謂該必要性增減之判斷有
        一定必然之傾向。至於用以安撫被害人、作為滿足部分
        人民迫切之應報需求或其他目的考量等因素，自非現代
        立憲主義之民主法治國家所應有之作為。
      (2)查被告陳榮和、蔡光治所涉雖係最輕本刑5年以上有期
        徒刑之罪，惟以刑事訴訟法第101條第1項第3款重罪事
        由作為羈押之理由，本應謹慎為之，以保障人權，臺灣
        高等法院97年度抗字第1311號刑事裁定、大法官會議釋
        字第665號解釋亦同此旨。職是之故，經本院審酌目前
        本件案件情節、訴訟進行之程度、被告陳榮和、蔡光治
        曾任臺灣高等法院法官之身分，復均於庭訊時已就起訴
        事實及相關事證逐一表示意見，且相關證人、共同被告
        均已到庭具結證述甚詳，尚難認仍存有勾串證人或共犯
        、隱匿證據等情事，而被告陳榮和、蔡光治於本案均未
        曾有逃亡之事實存在，雖其非無逃亡之可能性，業如前
        述，然本院認非不得以限制住居、具保及其他必要處分
        方式替代，以確保日後審判之實行。
      (3)另被告黃賴瑞珍、邱創舜、段美月所涉均非屬最輕本刑
        5 年以上有期徒刑之重罪，依目前本案訴訟進行程度、
        案件之性質及態樣、現存卷證資料等情狀，尚難認仍存
        有勾串證人或共犯、隱匿證據等情事，又被告黃賴瑞珍
        、邱創舜、段美月於本案均未曾有逃亡之事實存在，雖
        其非無逃亡之可能性（業如前述），然本院認非不得以
        限制住居、具保及其他必要處分方式替代，以確保日後
        審判之實行。
    (五)綜上所述，本院基於前述理由，認為被告陳榮和、蔡光治
      、邱創舜、段美月、黃賴瑞珍雖分別存有刑事訴訟法第
      101 條第1項第1款逃亡之虞及第3款重罪羈押之事由，然
      依目前審理進度，認尚無繼續羈押之必要，並審酌本案檢
      察官起訴認定之行賄、收賄經過、被告陳榮和及蔡光治前
      擔任臺灣高等法院法官、被告邱創舜前擔任臺灣高等法院
      法官及律師之職業、生活情狀及資力、被告段美月係邱創
      舜之妻而前與邱創舜共同經營律師事務所、被告黃賴瑞珍
      先前經營多家美髮店、投資房地產等資力、本案中檢察官
      起訴認定被告邱創舜及段美月所收受佣金為50萬元、被告
      陳榮和所收受賄款金額為150萬元、被告蔡光治及黃賴瑞
      珍收受賄款及佣金均係150萬元等情，並衡量本案同案被
      告李春地、房阿生先前之具保金額為200萬元等情形，本
      院認：(1)被告陳榮和於提出200萬元之保證金後，准予停
      止羈押，並限制住居（台北市○○區○○街256巷21號5樓
      ）、限制出境、限制出海；(2)被告蔡光治於提出200萬元
      之保證金後，准予停止羈押，並限制住居（台北市大安區
      ○○○路1段151巷5之1號）、限制出境、限制出海；(3)被
      告黃賴瑞珍於提出150萬元之保證金後，准予停止羈押，
      並限制住居（新北市○○區○○路59巷2之3號）、限制出
      境、限制出海；(4)被告邱創舜、段美月分別提出60萬元之
      保證金後，准予停止羈押，並均限制住居（新北市○○區
      區○路107號17樓）、限制出境、限制出海，即足以擔保
      本案後續審理進行及保全被告之效果與目的，爰裁定如主
      文。
五、據上論斷，應依刑事訴訟法第220條、第101條、第101條之2
    ，裁定如主文。
中    華    民    國   100    年    1     月    27    日
                 刑事第三庭審判長法  官  周占春
                                 法  官  林柏泓
                                 法  官  何俏美
上正本證明與原本無異。
如不服本裁定，應於裁定送達後5日內向本院提出抗告狀。
                                 書記官  林曉郁
中    華    民    國   100    年    1     月    27    日